【裁判字號】    98,易,160
【裁判日期】    980626
【裁判案由】    妨害自由
【裁判全文】
臺灣士林地方法院刑事判決           98年度易字第160號
公  訴  人  臺灣士林地方法院檢察署檢察官
被      告  丙○○
上列被告因妨害自由案件，經檢察官提起公訴（97年度偵字第11
082號），本院判決如下：
    主  文
丙○○共同以強暴，妨害人行使權利，處有期徒刑肆月，如易科
罰金，以新臺幣壹仟元折算壹日。
    事  實
一、丙○○因臺北市士林區○○○道○ 段105 巷既成巷道（下稱
    系爭巷道）所在土地位於其所有之土地上，為迫使居住於系
    爭巷道內之社區（下稱系爭社區）住戶出面與其協商解決購
    地或通行方法，丙○○竟與戊○○、丁○○、乙○○、壬○○、辛○○（以上5 人另以簡式審判程序判決）共同基於以
    強暴妨害人行使權利之犯意聯絡，於民國97年8 月14日下午
    4 時30分許，共同至臺北市士林區○○○道○ 段105 巷，由
    丙○○負責現場指揮，丁○○、戊○○則依循丙○○指揮，
    強行在系爭巷道堆置手推車、大型水泥條塊等物，堵住系爭
    巷道，乙○○、壬○○、辛○○等人則在場助勢，以此強暴
    方式妨害系爭巷道內社區居民自由出入之權利。
二、案經系爭社區居民庚○○訴由臺北市政府警察局士林分局報
    告臺灣士林地方法院檢察署檢察官偵查起訴。
      理  由
壹、證據能力部分：
一、按被告以外之人於審判外之言詞或書面陳述，除法律有規定
    者外，不得作為證據；被告以外之人於檢察事務官、司法警
    察官或司法警察調查中所為之陳述，與審判中不符時，其先
    前之陳述具有較可信之特別情況，且為證明犯罪事實存否所
    必要者，得為證據，刑事訴訟法第159 條第1 項、第159 條
    之2 分別定有明文。證人即告訴人庚○○於警詢中之陳述，
    所證涉及被告部分，均係被告以外之人於審判外之陳述，依
    首開刑事訴訟法第159 條第1 項規定，證人庚○○之警詢陳
    述不得作為證據。
二、又按被告以外之人於審判外之陳述，雖不符合同法第159 條
    之1 至第159 條之4 之規定，但經當事人於審判程序同意作
    為證據，法院審酌該言詞陳述或書面陳述作成時之情況，認
    為適當者，亦得為證據。當事人、代理人或辯護人於法院調
    查證據時，知有第159 條第1 項不得為證據之情形，而未於
    言詞辯論終結前聲明異議者，視為有前項之同意，刑事訴訟
    法第159 條第1 項及第159 條之5 分別定有明文。查本判決
    所引用除告訴人庚○○警詢中所為之證言，業經被告於本院
    準備程序中否定其證據能力外，其餘各該被告以外之人所為
    審判外之陳述以及其他書面陳述，雖屬傳聞證據，惟被告於
    本院準備程序及審判期日中均表未予爭執證據能力，且迄至
    言詞辯論終結前亦未再聲明異議，本院審酌上開證據資料製
    作時之情況，尚無違法不當之瑕疵，亦認為以之作為證據應
    屬適當，依刑事訴訟法第159 條之5 規定，認前揭證據資料
    均有證據能力。
三、至手機拍攝照片及監視器錄影光碟翻拍照片等證據，其性質
    係利用機械力自動的錄取，而客觀地自然呈現其內容，此與
    「供述證據」係供述者對於有關體驗之事實，經由知覺、記
    憶、表現、敘述或敘述性動作等過程予以傳達者自為不同，
    本質上應屬物證之一種，即屬非供述證據，不適用傳聞法則
    。又本件被告或公訴人對於該物證之證據能力均不爭執，自
    具有證據能力。
貳、實體部分
一、訊據被告丙○○固坦承有於97年8 月14日下午4 時30分許，
    至臺北市士林區○○○道○ 段105 巷處，欲與系爭社區住戶
    溝通產權問題不諱，惟矢口否認有強制罪之犯行，辯稱：伊
    只認識戊○○，其餘被告均不認識，伊並無聯絡戊○○、丁○○、乙○○、壬○○、辛○○等人到現場處理事情，是年
    籍姓名不詳綽號「小堯」之成年男子載伊去現場談處理土地
    之事情，伊至現場時，水泥塊已在該處，不知悉水泥塊是何
    人放置，伊沒有叫戊○○、丁○○、乙○○、壬○○、辛○○等人置放東西擋住路口，伊去現場，只是要告訴人出來談
    土地事宜，沒有危害社區住戶云云。
二、經查：
（一）系爭巷道係坐落於被告丙○○所有之台北市○○區○○段
      5 小段第39、41、83、83-1、85、103 、104 、108 、10
      9 、131 、132 、136 地號土地上，業據被告丙○○供承
      無訛，復有台北市士林區地政事務所98年6 月5 日北市士
      地三字第09830960500 號函及上開地號之土地登記謄本、
      地籍地形套繪圖在卷足憑（見本院卷第132 至156 頁）。
      又系爭巷道為系爭社區居民對外聯絡之唯一道路，於97年
      8 月14日下午4 時30分許，遭人以手推車、大型水泥條塊
      堆置該處堵住通道，妨害該社區居民出入，業據證人庚○○於本院審理時結證稱：於前揭時間在系爭巷道經不明人
      士以水泥柱、車子堵住巷口，不讓社區居民通過，當時伊
      在家裡，由警衛打電話給伊告知現場發生之狀況，伊在家
      裡打電話報案，系爭巷道是供巷道內社區居民往來通行之
      既成道路，他們前來就是要向我們社區住戶收錢；他們有
      發律師函給我們，也有寫信來通知我們，伊看過偵卷第65
      頁所示之敬告啟事，該張敬告啟事是地主第一次反應土地
      使用權的問題，以前沒聽過，系爭巷道是系爭社區對外進
      出的唯一通道，伊是藉由警衛己○○得知地主連續很多次
      說要來跟社區住戶談土地使用權，己○○告訴伊說地主跟
      他講如果不談的話，要來封路，說幾月幾日就會來，不知
      道地主沒有提出條件，地主想要住戶出來談再說（見本院
      卷第98-102頁）等語明確，此外，復有告訴人庚○○提出
      之林辰彥律師事務所97年7 月4 日函（見本院卷第172-2
      頁）、刊登於系爭社區警衛室外牆之敬告啟事之照片一張
      （見偵卷第65頁）、現場照片數張（見偵卷第69至71頁、
      第110 至116 頁）可資佐證。
（二）被告丙○○於本院審理時自承上開林辰彥律師事務所函為
      伊委託林辰彥律師所發（見本院卷第194 頁審理筆錄），
      查上開函文其發文日期為97年7 月4 日，受文者欄載「管
      委會主任委員庚○○先生」，函文內容載明：「一、茲據
      丙○○先生委稱：『（一）坐落於台北市○○區○○段五
      小段39、41、83、83-1、85、103 、104 、108 、109 、
      131 、132 、136 號12筆土地為本人所有，惟台端為主任
      委員之貴社區卻未經本人同意，闢為道路或其他使用，自
      有侵害本人權益情事。（二）請於文到七日內與本人委任
      之林辰彥律師事務所聯繫，協商購買或為其他善后，否則
      不排除為合法之自力救濟，如圍築界線或禁止通行使用等
      等，希鑑察勿誤』云云。」顯見被告丙○○於本件案發之
      前即以先對證人庚○○預告，請系爭社區○○○路，否則
      將以圍路之方式救濟等情，已甚明確；又本件案發前約20
      至25日，被告丙○○共約3 至4 次親自前往系爭社區，要
      求社區警衛己○○傳話給系爭社區住戶，說系爭巷道被告
      丙○○為所有權人，如住戶不出面溝通通行使用權之問題
      ，被告丙○○就要載模版等物到現場堵路、封路等情，業
      據證人己○○於本院審理時證述明確（見本院卷第177 至
      180 頁），是被告丙○○確有預先通知系爭社區住○○○
      路之事實，自堪認定。
（三）被告丙○○於前揭時間與6 、7 名年輕人陸續前來，當時
      系爭社區出入口即系爭巷道，遭大型水泥條塊堵住，業經
      系爭社區警衛吳正和於警詢、偵查中指述歷歷（見偵查卷
      第36-37 、92-93 頁），復有證人即據報到場處理之士林
      分局永福派出所所長甲○○於偵查中及本院審理時證稱：
      伊於下午大約4 時30分許接到警民連線的報案電話，遂趕
      赴現場，當時現場有被告丙○○及戊○○、丁○○、乙○○、壬○○、辛○○等6 人，系爭巷道口已有水泥磚塊即
      護欄，還有1 臺車牌號碼CGY-003 重型機車排成一線，將
      巷口擋住，他們承認機車是他們的，伊請他們移開，空出
      出入通道，但他們都置之不理，當時詢問他們目的為何，
      被告丙○○表示巷子是他們的，要經過就要收費，如同高
      速公路收費站一樣，伊到現場時有問是誰負責的，至於在
      旁邊的人伊是希望他們可以出示證件，伊說依據警察職權
      行使法，可以請他們出示證件，但是他們拒絕出示，依照
      伊之觀察，被告丙○○是6 位被告中最年長的，所以當時
      判斷是被告丙○○主事的，伊遂問被告丙○○有何問題，
      被告丙○○表明是系爭巷道地主，依現場狀況判斷，現場
      其他年輕的5 名被告均聽從被告丙○○指示，因為伊叫年
      輕的被告移開的時候，他們都不移開，伊也沒有辦法，伊
      就找現場年長的，才可以指揮的動，因為伊問丙○○，他
      說他是地主，地主帶人來，才有指揮的權利請他們移開，
      現場住戶都因為害怕而不敢出來，據案發前幾天社區住戶
      即告訴人庚○○曾到警局報告有人之前已先去過系爭巷道
      一次，並在牆壁崗亭處貼了一張公告，表示是系爭巷道土
      地所有權人，請住戶出面談價錢，若置之不理，3 天後會
      再來（見偵卷第107 至108 頁偵查筆錄、本院卷第92-97
      頁審判筆錄）等語稽詳，又證人即本件共同被告戊○○於
      本院審理時復證稱：被告丙○○是伊前女友之父親，當天
      被告丁○○、乙○○、壬○○、辛○○等人是伊找來一起
      去現場的，渠等於被告丙○○跟系爭社區住戶說土地的事
      時在旁，去的目的是為壯大聲勢，讓住戶出來談，是伊與
      另外一人將大型水泥塊搬至巷口中央，手推車則由被告丁○○去移動至路中央，是被告丙○○要渠等這麼做的，渠
      等將水泥塊、手推車放置好後，被告丙○○也有過來看，
      說用這些東西堵住路等語甚明（見本院卷第182 至187 頁
      ）。此外，案發當時現場狀況，復經員警甲○○以手機拍
      攝，及社區監視器錄影畫面存證，照片攝得該巷口正中央
      有一大型水泥塊及在場之被告丙○○等人，現場監視錄影
      畫面經檢察官勘驗錄影光碟後，勘驗結果為：「1 、監視
      錄影畫面係一社區巷口，於2008年8 月14日4 點28分6 秒
      ，畫面出現1 名年輕男子自巷口徒步進入社區。2 、同年
      月日28分20秒，社區警衛吳正和自畫面下方走出與前開男
      子交談。3 、28分36秒，自畫面由下方出現一年輕男子推
      送一輛工地用推車步行至巷口中央，並將該推車停放於巷
      口正中央處。4 、28分50秒及29分13秒，有2 名男子自巷
      口左側出現於巷口。5 、29分40秒，2 名年輕男子自巷口
      左側搬運大型水泥塊至巷口。6 、29分50秒，畫面右下方
      出現另1 名男子走向巷口。7 、30分20秒，29分40秒出現
      之2 名年輕男子將前開大型水泥塊搬運至巷口中央，另1
      名男子在旁觀看。8 、30分28秒，另1 名男子騎機車至巷
      口觀看大型水泥塊擺放情形。9 、31分6 秒，再1 名男子
      （畫面中男子共達5 人）自巷口左側出現並與其他4 名男
      子交談。10、31分16秒，1 名制服員警騎警用機車到場盤
      檢。」此有手機翻攝照片7 張、社區監視器錄影光碟翻拍
      照片5 張、臺灣士林地方法院檢察署檢察官勘驗筆錄、臺
      北市政府警察局士林分局永福派出所陳報單及報案三聯單
      、臺北市政府警察局刑事警察大隊偵查第六隊現場勘查照
      片等資料附卷可憑（見前揭偵查卷第110-116 頁、第101-
      103 頁、第117 頁、第8 、63頁、第64-66 頁、第69-71
      頁），上開現場錄影光碟業經本院勘驗核與檢察官勘驗筆
      錄記載無訛，有本院勘驗筆錄可稽（見本院卷第185 頁勘
      驗筆錄），亦足徵證人吳正和、甲○○、戊○○所證非虛
      ，被告丙○○辯稱並未揚言要堵路，不知被告戊○○等人
      為何在現場，又水泥塊、手推車等物不知何人置放云云，
      顯屬飾詞狡辯，未可採信。
（四）綜上所述，足見被告何宜確與被告戊○○、丁○○、乙○○、壬○○、辛○○等人共同基於共同之犯意，將大型水
      泥塊、手推車搬至系爭巷道橫陳，妨害巷內社區居民出入
      權利，且被告丙○○為本件犯罪主導之人，其指揮共同被
      告戊○○等人為前揭犯行，足認被告丙○○對於共同被告
      戊○○等人之實施之犯行有共同之犯意聯絡及行為分擔至
      為明確。
（五）按刑法第304 條第1 項所指之「強暴」，乃以實力不法加
      諸他人，惟不以直接施諸於他人為必要，即間接施之於物
      體而影響他人者，亦屬之，且僅所用之強暴手段足以妨害
      人行使權利，或足使他人行無義務之事即為以足，非以被
      害人之自由，完全受其壓制為必要。是以行為是否屬於本
      罪之強暴，判斷之關鍵在於施暴有無發生強制作用，使被
      害人感到心理上或生理上之強制，亦即行為若能具有強制
      成效者，自可認定為本罪之強暴。本件被告丙○○等人於
      既成巷道推置大型水泥塊、手推車，堵住系爭巷道，使系
      爭社區居民庚○○等人通行受阻，妨害住戶通行權利，且
      於警到場取締仍拒絕移除，係以對物施加暴力之手段為強
      暴行為，且客觀上足對告訴人庚○○及系爭社區住戶產生
      心理上之強制作用，自已達強制罪之強暴程度。本件事證
      明確，被告丙○○犯行洵堪認定，應依法論科。
（五）至被告丙○○請求本院傳訊綽號「小堯」之人到庭作證，
      惟本院函查其所提供手機號碼之申租人並傳喚到庭後，復
      經被告丙○○表明非本人，嗣捨棄該證據之傳喚（見本院
      卷第102 頁），況本件事證已臻明確，上開證據之調查與
      否亦無礙本件被告有罪之認定，是已無再予傳喚之必要，
      附此敘明。
三、核被告丙○○所為係犯刑法第304 條強制罪，被告丙○○與
    被告戊○○、丁○○、壬○○、辛○○、乙○○等5 人有共
    同犯意聯絡及行為分擔，應依刑法第28條論以共同正犯。爰
    審酌被告丙○○較為年長，卻不思良正行為以為年輕人榜樣
    ，反糾集群眾，自恃人多勢眾，以暴力強制方式妨害上開居
    民自由進出之權利，對社區居民人身自由及心理造成危害甚
    鉅，且於員警到場處理時猶未主動遣散人群，嚴重蔑視法律
    尊嚴，且事後仍飾詞矯辯，推諉其責，不思悔改，且因上開
    土地為其所有，因非屬公共設施保留地，不符扣除規定，故
    經勞工保險局核定不予發給老年基本保證年金，此復有勞工
    保險局保國三字第09760099620 號函在卷可憑（見97年度審
    易字第750 號卷第56-57 頁），顯見被告丙○○係為自身微
    薄利益，竟糾眾圍堵道路，幸未造成社區民眾人身實質傷害
    或財產損失等一切情狀，量處如主文所示之刑，並諭知易科
    罰金之折算標準，以示儆懲。
據上論斷，應依刑事訴訟法第299 條第1 項前段，刑法第28條、
第304 條、第41條第1 項前段，刑法施行法第1 條之1 ，判決如
主文。
本案經檢察官莊富祺到庭執行職務。
中    華    民    國    98    年    6     月    26    日
                  刑事第四庭法  官  吳維雅
以上正本證明與原本無異。
如不服本判決應於收受判決後10日內向本院提出上訴書狀，並應
敘述具體理由。其未敘述上訴理由者，應於上訴期間屆滿後20日
內向本院補提理由書 (均須按他造當事人之人數附繕本)「 切勿
逕送上級法院」。
                            書記官  劉育君
中    華    民    國    98    年    6     月    26    日
附錄本案論罪科刑法條：
刑法第304條
以強暴、脅迫使人行無義務之事或妨害人行使權利者，處3 年以
下有期徒刑、拘役或3 百元以下罰金。前項之未遂犯罰之。


司法院資訊處製作；財團法人民間司法改革基金會備份。
